---
title: "Actividad Transversal: Visualización de Datos"
Autor: "Angélica Benítez"
output: github_document
---

```{r setup, include=FALSE}
knitr::opts_chunk$set(echo = TRUE)
library(dplyr)
library(tidyr)
library(readr)
library(ggplot2)
library(sf)  # Para mapas
library(rnaturalearth)  # Mapas geoespaciales
library(rnaturalearthdata)  # Datos para mapas
library(leaflet)  # Para mapas interactivos
library(plotly)  # Para gráficos interactivos
```


# **Semana 1: Un vistazo a los datos**

1. CARGAR DATASET DE PRUEBA 
```{r}
# Ruta del archivo
Reporte_presa_prueba <- "Reporte_Presas_2025-04-24.csv"
# Cargar dataframe
presas_prueba <- read.csv(Reporte_presa_prueba)
```

2. EXPLORACION DEL DATASET*
```{r}
# Nombres de las columnas
names(presas_prueba)
# Ver las primeras filas
head(presas_prueba)  # Muestra las primeras filas
# Información general del dataset
str(presas_prueba)  # Estructura de los datos
summary(presas_prueba) # Resumen estadistico
colSums(is.na(presas_prueba)) #Identificar valores faltantes

```


# **Semana 2: Definición del problema y selección del dataset**

**Justificación del dataset elegido**
Elegí este conjunto de datos porque me permite responder la pregunta: ¿Cuál es la variación del volumen de agua de las presas de México anualmente? Este dataset contiene un historial del volumen de las presas en México, lo que permite consultar los datos correspondientes a fechas específicas.

Para este ejercicio, consideré el 1 de marzo de tres años consecutivos en cuatro décadas, iniciando en la década de 1990 con los años 1993, 1994 y 1995, y concluyendo con la década de 2020 con los años 2023, 2024 y 2025.

Los datos son obtenidos por la CONAGUA como parte de un programa de monitoreo de presas, y se publican en su página web oficial: https://sinav30.conagua.gob.mx:8080/Presas/. Se trata de una fuente confiable, con datos públicos que se actualizan regularmente.

El tamaño del conjunto de datos es adecuado para responder la pregunta, ya que permite tomar información del 1 de marzo de los años 1993, 1994, 1995, 2003, 2004, 2005, 2013, 2014, 2015, 2023, 2024 y 2025. Esto proporciona una muestra suficiente para el análisis, al incluir tres años consecutivos de cuatro décadas diferentes.

Esta información puede ser manejada en R sin problemas de rendimiento. El dataset incluye 12 variables, de las cuales utilizaré: nombre de la presa, municipio, estado, volumen máximo y volumen a la fecha. El resto de las variables serán eliminadas del análisis.

Los datos se obtienen en formato CSV, el cual se puede cargar en R utilizando la función read.csv(). Las variables están tipificadas como int (enteros), chr (texto) y num (números reales). No hay presencia de datos nulos (NA), por lo tanto, no es necesario realizar un proceso de limpieza o eliminación de valores faltantes.


**Preguntas de análisis**
¿Cuál es la variación del volumen de agua de las presas de México anualmente el 1 de marzo?
¿Cuál es el número de presas por entidad federativa?
¿Qué entidades federativas tienen mayor número de presas?  

```{r}
#1 Verificar si los datos se pueden leer
# Leer un archivo CSV y guardarlo como un data frame
marzo_25 <- read.csv("Reporte_Presas_2025-03-01.csv")
marzo_24 <- read.csv("Reporte_Presas_2024-03-01.csv")
marzo_23 <- read.csv("Reporte_Presas_2023-03-01.csv")
marzo_15 <- read.csv("Reporte_Presas_2015-03-01.csv")
marzo_14 <- read.csv("Reporte_Presas_2014-03-01.csv")
marzo_13 <- read.csv("Reporte_Presas_2013-03-01.csv")
marzo_05 <- read.csv("Reporte_Presas_2005-03-01.csv")
marzo_04 <- read.csv("Reporte_Presas_2004-03-01.csv")
marzo_03 <- read.csv("Reporte_Presas_2003-03-01.csv")
marzo_95 <- read.csv("Reporte_Presas_1995-03-01.csv")
marzo_94 <- read.csv("Reporte_Presas_1994-03-01.csv")
marzo_93 <- read.csv("Reporte_Presas_1993-03-01.csv")

# 2. Mostrar las primeras filas de data frame
head(marzo_25)

# 3. Tipos de variables presentes
str(marzo_25)


#4. Verificar si tiene datos nulos(NA)
any(is.na(marzo_25))
any(is.na(marzo_24))
any(is.na(marzo_23))
any(is.na(marzo_15))
any(is.na(marzo_14))
any(is.na(marzo_13))
any(is.na(marzo_05))
any(is.na(marzo_04))
any(is.na(marzo_03))
any(is.na(marzo_95))
any(is.na(marzo_94))
any(is.na(marzo_93))


```



# **Semana 3: Análisis y visualizaciones**

Para este análisis se utilizaron 12 conjuntos de datos, correspondientes a los siguientes años:
1993, 1994, 1995, 2003, 2004, 2005, 2013, 2014, 2015, 2023, 2024 y 2025.
Cada archivo representa los datos recopilados el 1 de marzo de cada año.

Con el objetivo de facilitar la comparación por décadas, los conjuntos de datos fueron agrupados en cuatro nuevos data frames, cada uno representando una década distinta.

Para la limpieza y transformación de los datos, se incorporaron columnas adicionales que identifican el año y la década correspondiente a cada registro, ya que los archivos originales no incluían esta información. Luego, los datos se agruparon por década, combinando los registros de tres años consecutivos en un solo conjunto por década. Posteriormente, se seleccionaron únicamente las variables necesarias para el análisis, descartando aquellas que no aportaban valor. Se exploró la estructura general de los datos para entender su distribución, y se verificó la existencia de valores nulos, los cuales fueron eliminados en caso de estar presentes. Además, se transformó a formato numérico la variable que representa el porcentaje de llenado de las presas. Finalmente, se calcularon medidas de tendencia central, como el promedio y la mediana del volumen de agua almacenado.

```{r }
#5. Agrupa los datos por decadas
# 5.1 Agrega una columna a cada dataframe con la fecha en que se obtienen 
# los datos, es parte del nombre de archivo 
marzo_25 <- marzo_25 %>% mutate(año = 2025, decada = 2020)
marzo_24 <- marzo_24 %>% mutate(año = 2024, decada = 2020)
marzo_23 <- marzo_23 %>% mutate(año = 2023, decada = 2020) 
marzo_15 <- marzo_15 %>% mutate(año = 2015, decada = 2010)
marzo_14 <- marzo_14 %>% mutate(año = 2014, decada = 2010)
marzo_13 <- marzo_13 %>% mutate(año = 2013, decada = 2010)
marzo_05 <- marzo_05 %>% mutate(año = 2005, decada = 2000)
marzo_04 <- marzo_04 %>% mutate(año = 2004, decada = 2000)
marzo_03 <- marzo_03 %>% mutate(año = 2003, decada = 2000)
marzo_95 <- marzo_95 %>% mutate(año = 1995, decada = 1990)
marzo_94 <- marzo_94 %>% mutate(año = 1994, decada = 1990)
marzo_93 <- marzo_93 %>% mutate(año = 1993, decada = 1990)

# 5.2. Unir por decadas
decada_2020 <- bind_rows(marzo_25, marzo_24, marzo_23)
decada_2010 <- bind_rows(marzo_15, marzo_14, marzo_13)
decada_2000 <- bind_rows(marzo_05, marzo_04, marzo_03)
decada_1990 <- bind_rows(marzo_95, marzo_94, marzo_93)

# 6. Selecciona solo las columnas de interes: nombre comun, entidad, 
# almacenaje actual, % de llenado, año y decada. 
decada_2020 <- decada_2020 %>% select(Nombre.común, Entidad.federativa, 
                                      Almacenamiento.Actual..hm.., 
                                      X..de.llenado.actual, decada, año)
decada_2010 <- decada_2010 %>% select(Nombre.común, Entidad.federativa, 
                                      Almacenamiento.Actual..hm.., 
                                      X..de.llenado.actual,decada, año)
decada_2000 <- decada_2000 %>% select(Nombre.común, Entidad.federativa, 
                                      Almacenamiento.Actual..hm.., 
                                      X..de.llenado.actual, decada, año)
decada_1990 <- decada_1990 %>% select(Nombre.común, Entidad.federativa, 
                                      Almacenamiento.Actual..hm.., 
                                      X..de.llenado.actual, decada, año)

#7. conoce la estructura general de los dato con summary
summary(decada_2020)
summary(decada_2010)
summary(decada_2000)
summary(decada_1990)

# 8. buscar existencia de NA 
any(is.na(decada_2020))
any(is.na(decada_2000$X..de.llenado.actual)) 
any(is.na(decada_2010))
any(is.na(decada_2000))
any(is.na(decada_1990))

# 8.1 Remover filas con valores NA
decada_2020_sin_na <- decada_2020 %>% drop_na()
decada_2010_sin_na <- decada_2010 %>% drop_na()
decada_2000_sin_na <- decada_2000 %>% drop_na()
decada_1990_sin_na <- decada_1990 %>% drop_na()

# 9. convetir a nuemerico la columna % de llenado actual y la de almacenamiento
decada_2020_sin_na <- decada_2020_sin_na %>%
  mutate(X..de.llenado.actual = as.numeric(X..de.llenado.actual))
decada_2010_sin_na <- decada_2010_sin_na %>% 
  mutate(X..de.llenado.actual = as.numeric(X..de.llenado.actual))
decada_2000_sin_na <- decada_2000_sin_na %>% 
  mutate(X..de.llenado.actual = as.numeric(X..de.llenado.actual))
decada_1990_sin_na <- decada_1990_sin_na %>% 
  mutate(X..de.llenado.actual = as.numeric(X..de.llenado.actual))

#9.1 confirmar tipo de variable
str(decada_2020_sin_na$X..de.llenado.actual)
str(decada_2020_sin_na$Almacenamiento.Actual..hm..)

# 9.2 Conoce la esctuctura general de los datos con summary
summary(decada_2020_sin_na)
summary(decada_2010_sin_na)
summary(decada_2000_sin_na)
summary(decada_1990_sin_na)

#10. Calcular medidas de tendencia central para el almacenamiento actual
#10.1 Promedio
mean(decada_2020_sin_na$Almacenamiento.Actual..hm..)
mean(decada_2010$Almacenamiento.Actual..hm..)
mean(decada_2000$Almacenamiento.Actual..hm..)
mean(decada_1990$Almacenamiento.Actual..hm..)

#10.2 Mediana
median(decada_2020_sin_na$Almacenamiento.Actual..hm..)
median(decada_2010$Almacenamiento.Actual..hm..)
median(decada_2000$Almacenamiento.Actual..hm..)
median(decada_1990$Almacenamiento.Actual..hm..)

#11 Unir todos los datos en un dataframe
df_presas_total <- bind_rows(decada_2020_sin_na, decada_2010_sin_na, decada_2000_sin_na, decada_1990_sin_na)

```

Visualización 1: Grafica de almacenamiento por entidad federativa en las 4 decadas. 
```{r}

#12. Realizar un grafico facetado por decada de las variables almacenamiento y %
#12.1 Almacenamiento por entidad
ggplot(df_presas_total, aes(x = Entidad.federativa, y= Almacenamiento.Actual..hm..)) +
  geom_bar(stat= "identity", fill = "steelblue", alpha = 0.8)  +
  facet_wrap(~ decada) +
  theme_minimal() +
  theme(axis.text.x = element_text(angle = 45, hjust = 1, size= 4), axis.text.y= element_text(size= 5, )) +
  labs(title = "Distribución de llenado por entidad y década",
       x = "Entidad",
       y = "Almacenamiento en hectometros cubicos (hm³)")

```


Visualizacion 2: Almacenamiento total por decada 

```{r}
#12.2 Almacenamiento total por decada
ggplot(df_presas_total, aes(x = decada, y = Almacenamiento.Actual..hm..)) +
  geom_bar(stat= "identity", fill = "steelblue", alpha = 0.8) +
theme_minimal() +
  labs(title = "Distribución de llenado por década",
       x = "Decada",
       y = "Almacenamiento en hm (hm³)") +
scale_y_continuous(labels = scales::comma_format()) 

```


Visualizacion 3. Grafica de Barras Número de presas por entidad

```{r}
#13. graficar presas por entidad 1993 y 2025
# Analizar los datos de 1993 y 2025
summary(marzo_93)
summary(marzo_25)

#crear variable de numero de presas por entidad
presas_por_entidad_93 <- marzo_03 %>%
  count(Entidad.federativa)
presas_por_entidad_25 <- marzo_25 %>%
  count(Entidad.federativa)


ggplot(presas_por_entidad_93, aes(x = Entidad.federativa, y = n )) +
  geom_bar( stat ="identity" , fill= "darkorange", alpha = 0.8) +
  labs(title = "Numero de presas por entidad en 1993", x= "Entidad", y = "Número de presas") +
  theme_minimal() +
  theme(axis.text.x = element_text(angle = 45, hjust = 1), text)  # Gira etiquetas

ggplot(presas_por_entidad_25, aes(x = Entidad.federativa, y = n )) +
  geom_bar( stat ="identity" , fill= "tomato", alpha = 0.8) +
  labs(title = "Numero de presas por entidad en 2025", x= "Entidad", y = "Número de presas") +
  theme_minimal() +
  theme(axis.text.x = element_text(angle = 45, hjust = 1), text)  # Gira etiquetas

```

Visualizacion 4:  Grafico de barras - Entidades con mayor numero de presas

```{r}
# 14. Encontrar las 5 entidades con mayor numero de presas
entidad_max_presas_93 <- presas_por_entidad_93 %>% arrange(desc(n)) %>% 
  slice(1:10) %>% mutate(año = "1993")

entidad_max_presas_25 <- presas_por_entidad_25 %>% arrange(desc(n)) %>% 
  slice(1:10) %>% mutate(año = "2025")

# Unir ambos en un solo dataset
presas_93_vs_25 <- bind_rows(entidad_max_presas_93, entidad_max_presas_25)

ggplot(presas_93_vs_25, aes(x = reorder(Entidad.federativa, n), y = n, fill = año)) +
  geom_bar(stat = "identity", position = "dodge", color = "black") +
  labs(title = "Top 10 Entidades con mayor número de presas",
       x = "Entidad federativa",
       y = "Número de presas",
       fill = "Año") +
  coord_flip() +  # Gira la gráfica para mejor lectura
  theme_minimal()        
```

Visualizacion 5: Mapa de calor Número de presas

```{r}
# 15. MAPA DE Presas en Mexico
# Cargar datos geoespaciales
mexico <- ne_states(country = "Mexico", returnclass = "sf")

# Unir con datos de presas por entidad 
mapa_con_datos <- mexico %>%
  left_join(presas_por_entidad_25, by = c("name" = "Entidad.federativa"))

# Crear el mapa simple
ggplot(mapa_con_datos) +
  geom_sf(aes(fill = n), color = "white") +
  scale_fill_gradient(low = "lightyellow", high = "darkgreen", na.value = "gray90") +
  labs(title = "Número de presas por entidad en 2025", fill = "Cantidad") +
  theme_minimal()

```

# **Semana 4: Conclusiones y publicación**

**Principales hallazgos** 
Se observa una gran variación en el volumen de almacenamiento de agua en las presas de las entidades de México, las cuales son monitoreadas por Conagua. Chiapas destaca como la entidad con el mayor volumen de almacenamiento a lo largo de las cuatro décadas analizadas.

En cuanto al volumen total de almacenamiento, los datos muestran que en las décadas de 1990 y 2000 se alcanzaron cerca de 210,000 hectómetros cúbicos. La década de 2010 registró el mayor volumen, superando los 260,000 hm³. Sin embargo, en la década de 2020 se observa una disminución significativa, sin llegar a los 190,000 hm³.

El número de presas por entidad también varió entre 1993 y 2025, evidenciando la construcción de 17 nuevas presas en los estados de Michoacán, Nayarit, Querétaro, Tamaulipas, Zacatecas, Aguascalientes, Baja California, Chihuahua, Coahuila, Durango, San Luis Potosí y Sonora.

El mapa muestra que algunos estados no cuentan con ninguna presa, en contraste con entidades como Jalisco y Michoacán, que tienen más de 20 presas cada una.


**Reflexión**
Una posible mejora futura sería ampliar el rango de análisis incluyendo todos los años de cada década, lo que permitiría identificar posibles patrones o ciclos en los niveles de almacenamiento. Esto podría ayudar a explicar el aumento observado en la década de 2010. También sería interesante comparar la capacidad total de almacenamiento por entidad para determinar cuáles tienen mayor infraestructura hídrica.

Otra alternativa de análisis sería observar el comportamiento del almacenamiento en diferentes épocas del año, como al inicio del otoño, para evaluar los niveles posteriores a la temporada de lluvias.

Trabajar con una base de datos de interés personal resultó enriquecedor. Este ejercicio me permitió aplicar de forma práctica los conocimientos adquiridos en el módulo de visualización de datos, abordando todas las etapas del proceso: limpieza, transformación y representación visual.

Enlace al proyecto en GitHub
<https://github.com/angie154g/Ejercicio---Curso-visualizacion---Presas.git>


